【裁判字號】    89,上訴,3948
【裁判日期】    890921
【裁判案由】    偽造有價證券等
【裁判全文】
臺灣高等法院刑事判決                          八十九年度上訴字第三九四八號
    上  訴  人  甲○○
    即  被  告
    選任辯護人  丁俊文
右上訴人因偽造有價證券案件，不服臺灣桃園地方法院八十九年度訴字第六一０號，
中華民國八十九年九月二十一日第一審判決（起訴案號：臺灣桃園地方法院檢察署八
十八年度偵字第四七六一號）提起上訴，本院判決如左：
      主    文
原判決撤銷。
甲○○無罪。
      理    由
一、公訴意旨以：甲○○與劉雅幸為男女朋友，竟意圖為自己不法之所有，於民國（
    下同）八十八年二月初在桃園縣大興西路二段五十九之一號三樓之一劉雅幸住處
    ，竊取劉雅幸所有中國信託商業銀行新莊分行第ＢＳ0000000票號空白支
    票壹紙，並盜蓋劉雅幸印文於上揭支票發票人欄，並分別偽填八十九年二月五日
    期、面額新台幣（下同）二十四萬元後加以行使，持交不知情之陳志忠用以支付
    積欠陳志忠之借款，陳志忠並將上開支票於同年二月七日委由陳益湘提示兌領後
    ，嗣於同年二月十一日劉雅幸補登存摺時發覺，經報警後循線查獲上情，因認甲
    ○○所為係犯刑法第三百二十條第一項、第二百零一條第一項之罪、第三百三十
    九條之三第一項以不正方法將虛偽資料輸入電腦，製作財產權之變更紀錄而取得
    他人財產罪（此部分業經公訴人於原審追加起訴）。被告盜用印章為偽造有價證
    券之部分行為，行使偽造有價證券之低度行為為偽造有價證券之高度行為所吸收
    ，均不另論罪，所犯上開三罪間，有方法結果之牽連關係，應從一重處斷等語。
二、按犯罪事實，應依證據認定之，無證據不得推定其犯罪事實；又不能證明被告犯
    罪者，應諭知無罪之判決，刑事訴訟法第一百五十四條、第三百零一條第一項分
    別定有明文。次按刑事訴訟法上所謂認定犯罪事實之證據，係指足以認定被告確
    有犯罪行為之積極證據而言，該項證據自須適合於被告犯罪事實之認定，始得採
    為斷罪資料。如未能發現相當證據，或證據不足以證明，自不能以推測或擬制之
    方法，以為裁判之基礎。又刑事訴訟上證明之資料，無論其為直接或間接證據，
    均須達於通常一般之人均不致有所懷疑，而得確信其為真實之程度，始得據為有
    罪之認定，若其關於被告是否犯罪之證明未能達此程度，而有合理性懷疑之存在
    ，致使無從形成有罪之確信，根據「罪證有疑，利於被告」之證據法則，即不得
    遽為不利被告之認定，此分別有最高法院二十九年上字第三一○五號、四十年臺
    上字第八六號、七十六年臺上字第四九八六號判例可資參照。
三、公訴人認被告甲○○涉犯前開罪嫌，無非以：(一)、系爭支票為被告交給陳志忠用
    以支付積欠陳某之借款一節，為被告所不否認，並經證人陳志忠於警訊中證述無
    訛。(二)、質之被和人劉雅幸供稱：「系爭支票票號ＢＳ0000000號，為該
    現金支票簿票號ＢＳ0000000至二五號之中間一張，伊支票簿僅用至第五
    張，ＢＳ0000000號，不可能從中間簽發一張支票給被告，且該張支票之
    存根聯亦被撕走」等情，業據其當庭提出支票簿一本，經核閱屬實發還，是被告
    辯稱支票係劉雅幸交付已屬可疑。(三)、再者，被告自承系爭支票上之日期、面額
    阿拉伯數字部分為伊所填寫，其餘印文、面額以支票機蓋印部分則為劉雅幸所為
    ，衡情該支票果為劉雅幸所簽發應當不致留下日期、面額阿拉伯數字部分授權被
    告填寫，被告所辯已難採信，況質之被害人供稱：「伊簽發支票皆以手書寫，並
    無使用支票機之習慣」，有庭呈之支票影本四紙附卷可稽。(四)、被告雖一再辯稱
    ：「劉雅幸印章都是隨身攜帶，伊並不知道印章放哪，伊也不知劉雅幸乙存匯甲
    存之密碼為何，況擁有劉雅幸住處鑰匙之人不只他一人」云云，惟被害人原與被
    告為男女朋友，且自八十八年八月間即已交往，衡情被告知悉劉雅幸印章所在，
    密碼為何，亦不違常情等，為其主要論據。
四、訊據上訴人即被告甲○○，坦承持上開系爭支票清償積欠陳志忠之債務。惟矢口
    否認有竊取上開支票並加以偽造，復冒名轉帳之犯行，辯稱略以：「系爭支票係
    劉雅幸於八十九年二月二日十九時許，在桃園縣大興西路二段五十九之一號三樓
    之一其住處，共開四張支票予伊」、「日期及阿拉伯數字金額係伊填寫，伊拿到
    時，印章及國字金額都已蓋好」並陳稱係告訴人劉雅幸自行轉帳云云。經查：
(一)、被告甲○○坦承持上開系爭支票清償積欠陳志忠債務之情核與證人陳志忠、陳益
    湘於偵查中所述情節相符，但此部分僅得證明系爭支票為被告交予陳志忠之事實
    ，並不足以證明系爭支票為被告所竊取或偽造。
(二)、告訴人劉雅幸雖於偵查中指述被告竊取、偽造支票綦詳，且有上開系爭支票影本
    一紙附卷可稽。但告訴人劉雅幸於原審與本院調查時已改稱：「係伊借給他（指
    被告）的」等語，則被告是否竊取系爭支票，因告訴人前後所陳不一，已難能遽
    信告訴人於警訊與偵查中所陳被告竊取與偽造支票之詞為真，雖告訴人於原審另
    陳稱：「甲○○向伊借支票，伊給他空白支票，叫他自己填寫」、「伊給被告時
    係空白支票」等語（原審卷第十九頁至第二六頁），核與被告所述：「日期及阿
    拉伯數字金額係伊填寫，伊拿到時，印章及國字金額都已蓋好」（原審卷第十九
    頁至第二六頁）、「阿拉伯數字部分的金額、日期，是伊自己填入，填載當時，
    劉雅幸正在洗澡」等語（原審卷第四二頁）略有不符，但告訴人嗣後改稱之詞仍
    為借票予被告。
(三)、至告訴人於偵查中另提之支票號碼分別為：ＢＳ0000000、ＢＳ0000
    000、ＢＳ00000000張支票（偵卷第五十、五一、五二頁），金額與
    日期均為手寫，並於偵查時稱：「簽發支票皆以手書寫，並無使用支票機之習慣
    」、「系爭支票票號ＢＳ0000000號，為該現金支票簿票號ＢＳ0000
    000至二五號之中間一張，伊支票簿僅用至第五張，ＢＳ0000000號，
    不可能從中間簽發一張支票給被告，且該張支票之存根聯亦被撕走」等語，而被
    告對此雖陳稱：「四張支票係告訴人同時簽發予伊」云云。但告訴人嗣已改稱其
    公司有支票機（原審卷第二二頁），是縱前開支票有不連號之情形，但尚難以此
    認認被告竊取與偽造系爭支票。
(四)、告訴人劉雅幸雖於偵查中指述於八十九年二月十一日因補登存摺，發現其上開儲
    蓄帳戶內之存款減少二十四萬元，又查得持系爭支票提示之人係陳益湘，而告訴
    人原不認識陳益湘，幾經查證，方知陳益湘係被告之妻弟，始循線查獲上情（偵
    卷第二八頁反面、二九頁，被告轉帳部分，起訴書未敘及公訴人於原審追加起訴
    ）。但告訴人於原審已改稱：「八十九年二月八日凌晨兩點左右，在大興西路住
    處，用伊家裡電話轉帳的」（原審卷第十九頁至第二六頁）等語。而依卷附之中
    國信託商業銀行股份有限公司八十九年七月三日中信銀八九莊發字第二六六二０
    一０二號函亦載明：「客戶劉雅幸（帳號0000000000000）之帳號
    中之二十四萬之交易明細，經查此筆交易為八十九年二月八日零時四十三分八秒
    以電話語音方式轉帳至支票存款帳戶（帳號000000000000）」等情
    ，足證告訴人所稱轉帳之情屬實，雖前開轉帳之時間與告訴人所陳之：「凌晨兩
    點，始打電話轉帳」有些許差距，但同為凌晨，是因時間與記憶等因素，告訴人
    所陳尚非不可採，況轉帳尚須告訴人之密碼與帳號，而並無證據證明被告如何得
    知告訴人之帳號與密碼。至被告雖先稱：「於二月七日晚上十一時許，去新莊一
    家ＫＴＶ坐一下，便獨自一人離開，去她（指告訴人）住處」、「伊二月八日凌
    晨一、二點到她家，開冰箱拿飲料，發現沒飲料，就到樓下買飲料回來，搭電梯
    時，看到她在電梯裡面，然後我們一起回她房子」等語（原審卷第四六頁）。復
    改稱：「伊到她家時，她下去買麵，人不在家裡，伊也下去買飲料，回來進電梯
    時，她從地下室搭電梯上來，我們一起搭電梯上去」等語（原審卷第六三頁）。
    惟告訴人就其八十九年二月七日至八日凌晨間之行程，係陳稱：「伊於七日晚上
    八點，從嘉義竹崎開車上來，八日凌晨一點多到家，被告已在伊家裡等伊。因伊
    很累，一到家就馬上睡覺。凌晨兩點，始打電話轉帳」（原審卷第二四頁）等語
    。被告與告訴人究係在告訴人住處屋內抑在樓下電梯門口見面，二人陳述雖有不
    同。然被告於當日凌晨告訴人不在家時（不論告訴人係尚未到家抑回到家後又外
    出買麵），確有進入告訴人住處一節，則二人陳述一致，則告訴人於二月八日凌
    晨轉帳時，顯與被告同處，則應非被告所為甚明。
(五)、綜上，告訴人前後所陳不一，除告訴人於警訊、偵查之陳述外，並無其他證據證
    明被告竊取系爭支票與係在八十九年二月七日深夜或八日凌晨，趁劉雅幸從嘉義
    北上尚未到家之際，獨自前往劉雅幸上址住處，查得劉雅幸轉帳密碼後，冒劉雅
    幸之名，於同日零時四十三分，以電話語音轉帳方式，自劉雅幸所有中國信託商
    業銀行新莊分行第0000000000000號活期存款帳號內，將二十四萬
    元，轉帳至劉雅幸所有中國信託商業銀行新莊分行第000000000000
    號支票存款帳號內等情。告訴人劉雅幸於原審與本院調查時所述：「被告向伊借
    票、伊自行轉帳」、「因搬家很忙忘記」等語，並非不可採。本案尚未達於通常
    一般之人均不致有所懷疑，得確信其為真實之程度，而有合理性懷疑之存在，本
    院無從形成有罪之確信。此外，復查無其他積極證據足資認定被告涉有刑法第三
    百二十條第一項、第二百零一條第一項之罪、第三百三十九條之三第一項之罪嫌
    ，既不能證明被告犯罪，根據「罪證有疑，利於被告」之證據法則，依法應為被
    告無罪之諭知。原審疏未詳察，遽對被告論罪科刑，尚有未洽，本件被告上訴意
    旨否認犯罪，指摘原判決不當，為有理由，應將原判決撤銷改判，另為無罪之諭
    知。
據上論斷，應依刑事訴訟法第三百六十九條第一項前段、第三百六十四條、第三百零
一條第一項，判決如主文。
本案經檢察官王安明到庭執行職務。
中    華    民    國    八十九    年      十二      月        十三      日
                              臺灣高等法院刑事第七庭
                                  審判長法  官 吳  啟  民
                                        法  官 林  瑞  斌
                                        法  官 施  俊  堯
右正本證明與原本無異。
如不服本判決應於收受送達後十日內向本院提出上訴書狀，其未敘述上訴之理由者並
得於提起上訴後十日內向本院補提理由書（均須按他造當事人之人數附繕本）。
                                        書記官 顏  志  豪
中    華    民    國    八十九    年      十二      月        十四      日


司法院資訊處製作；財團法人民間司法改革基金會備份。
